---
title: "Parcial-2023"
output: html_document
---

**Entrega:** 10 de octubre antes de las 16:00 horas, por correo electrónico con 
el título fundamentos-parcial, un solo documento (pdf/html) por equipo.

**Instrucciones:**

* Tus respuestas deben ser claras y debes explicar 
los resultados, incluye también tus procedimientos/código de manera ordenada, 
y el código comentado.

* Se evaluará la presentación de resultados (calidad de las gráficas, tablas, 
...), revisa la sección de visualización en las notas.

* Se puede realizar individual o en parejas.

* Si tienes preguntas puedes escribirlas en el anuncio de canvas del examen.

```{r setup, include=FALSE}
knitr::opts_chunk$set(echo = TRUE, warning=FALSE, error=TRUE, message = FALSE)
library(tidyverse)
library(dplyr)
```

## Pruebas de hipótesis

Nos solicitan hacer un análisis con el objetivo de probar un material nuevo para suela de zapatos (el material B) y ver si es comparable con el material que se usa normalmente (el material A).

Nos dan el siguiente conjunto de datos:

```{r}
zapatos <- read_csv("datos/zapatos-1.csv")
zapatos
```
```{r}
# Convertimos material a factor
zapatos <- zapatos %>%
mutate(material = case_when(
    material == 1 ~ "A",
    material == 2 ~ "B",
    TRUE ~ as.character(material)  # Mantener otros valores como están
  ))
zapatos
```

1. Realiza una prueba de hipótesis visual y describe tus conclusiones (cuál es el
nivel de significancia de la prueba?).
`
```{r}

# Graficamos la distribución de los desgastes por material
ggplot(zapatos, aes(x = material, y = desgaste)) +
  geom_boxplot(aes(fill = material), alpha = 0.5) +
  geom_jitter(aes(fill = material), alpha = 0.5) +
  labs(title = "Distribución del desgaste por material",
       x = "Material",
       y = "Desgaste") +
  facet_wrap(~ material)
```
```{r}

library(ggplot2)

# Gráfico de densidad para Material A
ggplot(zapatos[zapatos$material == "A", ], aes(x = desgaste)) +
  geom_density(fill = "blue", alpha = 0.5) +
  labs(title = "Densidad de desgaste para Material A")

# Gráfico de densidad para Material B
ggplot(zapatos[zapatos$material == "B", ], aes(x = desgaste)) +
  geom_density(fill = "red", alpha = 0.5) +
  labs(title = "Densidad de desgaste para Material B")

# Histograma para Material A
ggplot(zapatos[zapatos$material == "A", ], aes(x = desgaste)) +
  geom_histogram(binwidth = 1, fill = "blue", alpha = 0.5) +
  labs(title = "Histograma de desgaste para Material A")

# Histograma para Material B
ggplot(zapatos[zapatos$material == "B", ], aes(x = desgaste)) +
  geom_histogram(binwidth = 1, fill = "red", alpha = 0.5) +
  labs(title = "Histograma de desgaste para Material B")

# Gráfico Q-Q para Material A
qqnorm(zapatos$desgaste[zapatos$material == "A"], col = "blue")
qqline(zapatos$desgaste[zapatos$material == "A"], col = "blue")

# Gráfico Q-Q para Material B
qqnorm(zapatos$desgaste[zapatos$material == "B"], col = "red")
qqline(zapatos$desgaste[zapatos$material == "B"], col = "red")

```


```{r}
# Prueba de Shapiro-Wilk para material A
shapiro_test_A <- shapiro.test(zapatos$desgaste[zapatos$material == "A"])
shapiro_test_A

# Prueba de Shapiro-Wilk para material B
shapiro_test_B <- shapiro.test(zapatos$desgaste[zapatos$material == "B"])
shapiro_test_B


```
Los valores de p (p-values) son altos  (alpha generalmente = 0.05), lo que indica que no hay suficiente evidencia para rechazar la hipótesis nula (H0) de que los datos de desgaste para los materiales A y B siguen una distribución normal o no difieren significativamente de una distribución normal.


```{r}
# Prueba de igualdad de varianzas (Prueba de Levene)
library(car)  # Cargar la librería necesaria

levene_test_result <- leveneTest(desgaste ~ material, data = zapatos)
levene_test_result

# Prueba t de Student para comparar las medias
t_test_result <- t.test(desgaste ~ material, data = zapatos, var.equal = TRUE)
t_test_result

```
Prueba de Igualdad de Varianzas (Prueba de Levene):

Estadístico de prueba F = 0.0113
Valor p = 0.9166
*Resultado*: No hay evidencia suficiente para rechazar la hipótesis nula de igualdad de varianzas entre los materiales A y B. Esto indica que se cumple el supuesto de igualdad de varianzas.

Prueba t de Student:

Estadístico t = -0.36891
Grados de libertad (df) = 18
Valor p = 0.7165

*Resultado:* No hay evidencia suficiente para rechazar la hipótesis nula de que las medias de desgaste son iguales entre los materiales A y B.No hay diferencias significativas en las medias de desgaste entre los materiales A y B.

Los datos de desgaste para los materiales A y B muestran igualdad de varianzas y no muestran diferencias significativas en las medias de desgaste. Por lo tanto, los dos materiales parecen comportarse de manera similar en términos de desgaste.



2. Realiza una prueba de permutaciones para la diferencia de las medias, escribe la hipótesis nula, la hipótesis alterna y tus conclusiones.

```{r}
# Cargamos las bibliotecas necesarias
library(readr)
library(dplyr)
library(ggplot2)


# Calculamos la diferencia observada entre los materiales A y B
diferencia_obs <- zapatos %>%
  group_by(material) %>%
  summarise(media_desgaste = mean(desgaste)) %>%
  arrange(material) %>%
  pull(media_desgaste) %>%
  diff()

# Creamos una función para realizar la prueba del lineup
lineup_test <- function(data, n_perm = 10000) {
  set.seed(123) # Establecemos una semilla para reproducibilidad
  obs_stat <- abs(diff(data))
  perm_stats <- replicate(n_perm, {
    permuted_data <- sample(data) # Permutamos los datos
    perm_stat <- abs(diff(permuted_data))
    perm_stat
  })
  
  p_value <- mean(perm_stats >= obs_stat)
  return(p_value)
}

# Realizamos la prueba de hipótesis visual
n_permutations <- 10000
p_value <- lineup_test(zapatos$desgaste, n_permutations)

# Nivel de significancia de la prueba
alpha <- 0.05

# Evaluamos si rechazamos o no la hipótesis nula
if (p_value <= alpha) {
  conclusion <- "Rechazamos la hipótesis nula"
} else {
  conclusion <- "No tenemos suficiente evidencia para rechazar la hipótesis nula"
}

# Imprimimos los resultados
cat("Diferencia observada entre A y B:", diferencia_obs, "\n")
cat("Valor p (nivel de significancia):", p_value, "\n")
cat("Conclusión:", conclusion, "\n")
```

La diferencia observada entre los materiales A y B es de 0.41 unidades, lo que significa que los zapatos hechos con el material A tienen un desgaste 0.41 unidades mayor que los zapatos hechos con el material B. Sin embargo, el valor p calculado es de 0.66, que es mayor que el nivel de significancia establecido en 0.05. Esto significa que es más probable que la diferencia observada sea debida al azar que a una diferencia real entre los dos materiales.
Los dos materiales parecen ser comparables en desgaste de zapatos. la diferencia observada sea debida al azar.




3. Después de discutir con los responsables del proyecto descubrimos que nos 
faltaba conocer detalles del proceso generador de datos: el experimento se realizó asignando al azar un material a uno de sus zapatos y el otro material al otro zapato de cada niño.
¿Cómo incorporas esta información en tu prueba de hipótesis del inciso 2? ¿Cambian
tus conclusiones?

```{r}
zapatos2 <- read_csv("datos/zapatos-2.csv")
zapatos2
```

sí hay repercusiones en el diseño del estudio. 

Hipótesis Nula
H0: No hay diferencia en las diferencias de desgaste entre los materiales A y B cuando se comparan los dos zapatos de cada niño.

Hipótesis Alternativa (actualizada):
H1: Hay una diferencia en las diferencias de desgaste entre los materiales A y B cuando se comparan los dos zapatos de cada niño.
Luego, procedemos a realizar la prueba de permutaciones como en el  inciso 2, pero esta vez, evaluando las diferencias en lugar de las medias directamente. 
la función "lineup_test" y el procedimiento general se mantendrán similares, pero permutando las diferencias de desgaste en lugar de los valores de desgaste individuales.

```{r}
# Calculamos la diferencia observada entre los materiales A y B
diferencia_obs <- zapatos2 %>%
  group_by(material) %>%
  summarise(media_desgaste = mean(desgaste)) %>%
  arrange(material) %>%
  pull(media_desgaste) %>%
  diff()

# Creamos una función para realizar la prueba de permutaciones para diferencias
lineup_test_diferencias <- function(data, n_perm = 10000) {
  set.seed(123) # Establecemos una semilla para reproducibilidad
  obs_stat <- abs(diff(data))
  perm_stats <- replicate(n_perm, {
    permuted_data <- sample(data) # Permutamos las diferencias
    perm_stat <- abs(diff(permuted_data))
    perm_stat
  })
  
  p_value <- mean(perm_stats >= obs_stat)
  return(p_value)
}

# Realizamos la prueba de hipótesis visual para diferencias
n_permutations <- 10000
p_value <- lineup_test_diferencias(zapatos$desgaste, n_permutations)

# Nivel de significancia de la prueba
alpha <- 0.05

# Evaluamos si rechazamos o no la hipótesis nula
if (p_value <= alpha) {
  conclusion <- "Rechazamos la hipótesis nula"
} else {
  conclusion <- "No tenemos suficiente evidencia para rechazar la hipótesis nula"
}

# Imprimimos los resultados
cat("Diferencia observada entre A y B:", diferencia_obs, "\n")
cat("Valor p (nivel de significancia):", p_value, "\n")
cat("Conclusión:", conclusion, "\n")
```
No hay suficiente evidencia para rechazar la hipótesis nula. No se encontró diferencia significativa en el desgaste entre los materiales A y B cuando se comparan los dos zapatos de cada niño
No es posible concluir que haya una diferencia significativa en el desgaste entre los materiales A y B después de considerar el diseño emparejado de los datos.


## Bootstrap

#### Antecedentes 

En México, las elecciones tienen lugar un domingo, los resultados oficiales 
del proceso se presentan a la población una semana después. A fin de evitar 
proclamaciones de victoria injustificadas durante ese periodo el INE organiza un 
conteo rápido. Un conteo rápido es un procedimiento para estimar, a partir de una muestra 
aleatoria de casillas, el porcentaje de votos a favor de cada opción en la boleta. 

En 2021 se realizó un conteo rápido para estimar los resultados de la [consulta popular 2021](https://ine.mx/conteo-rapido-consulta-popular-2021/) y en los siguientes
incisos estimarán los resultados de la consulta y evaluarán la metodología. 

##### Diseño de la muestra

El diseño utilizado en los conteos rápidos es *muestreo estratificado simple*, 
es decir:

i) se particionan las casillas de la pablación en estratos (cada casilla
pertenece a exactamente un estrato), y 

ii) dentro de cada estrato se usa *muestreo aleatorio* para seleccionar las 
casillas que estarán en la muestra. 

##### Estimación 

Una de las metodolgías de estimación, que se usa en el conteo rápido (tanto de 
elecciones como en consultas) es *estimador de razón combinado*, con
intervalos de 95% de confianza construidos con el método normal y error 
estándar bootstrap. En este ejercicio debes construir intervalos usando este 
procedimiento.

Para cada opción en la consulta (sí/no/nulos) usarás la muestra del conteo rápido
para estimar los resultados de la consulta.

1. Calcula el estimador de razón combinado, para muestreo estratificado la 
fórmula es:

$$\hat{p}=\frac{\sum_h \frac{N_h}{n_h} \sum_i Y_{hi}}{\sum_h \frac{N_h}{n_h} \sum_i X_{hi}}$$
  donde:

  * $\hat{p}$ es la estimación de la proporción de votos que recibió la opción (ej: *sí*).

  * $Y_{hi}$ es el número total de votos que recibió *la opción* (ej: *sí*)
en la $i$-ésima casillas, que pertence al $h$-ésimo estrato.

  * $X_{hi}$ es el número total de votos en la $i$-ésima casilla, que pertence al 
$h$-ésimo estrato. 

  * $N_h$ es el número total de casillas en el $h$-ésimo estrato.

  * $n_h$ es el número de casillas del $h$-ésimo estrato que se seleccionaron en 
la muestra.


##### Datos 

Necesitarás los siguientes datos:

* Cómputos [aquí](https://computos.cp2021.ine.mx/votos-distrito/mapa)

* Muestra del conteo rápido usada en la estimación [aquí](https://ine.mx/conteo-rapido-consulta-popular-2021/)

```{r}
# preprocesamiento de tablas de datos
computos <- read_delim("datos/20210802-2130_INE-CONSULTA-POPULAR-2021/20210802-2130_COMPUTOS-INE-CP2021.csv", 
    delim = "|", escape_double = FALSE, trim_ws = TRUE, quote = "\'",
    skip = 5)
computos <- computos |> 
  rename(ID = CLAVE_MRCP) |> 
  mutate(ESTRATO = str_c(str_pad(ID_ENTIDAD, 2, pad = "0"), 
                         str_pad(ID_DISTRITO_FEDERAL, 2, pad = "0")),
         LISTA_NOMINAL = LISTA_NOMINAL_MRCP, 
         TOTAL = TOTAL_OPINIONES)

muestra <- read_delim("https://ine.mx/wp-content/uploads/2021/08/Conteos-ConsPop21-Lista-MuestraCalculo.txt", delim = "|", skip = 1) 
muestra_tidy <- muestra |> 
  mutate(
    ID_ESTADO = str_pad(ID_ESTADO, 2, pad = "0"),
    SECCION = str_pad(SECCION, 4, pad = "0"),
    ID_CASILLA = str_pad(ID_CASILLA, 2, pad = "0"),
    ID = str_c(ID_ESTADO, SECCION, TIPO_CASILLA, ID_CASILLA)
    ) |> 
  group_by(ESTRATO) |> 
  mutate(n = n()) |> 
  ungroup()
head(muestra)
```
```{r}
# Calcular el estimador de razón combinado
# Asegurémonos de que las columnas necesarias sean numéricas
computos$NULOS <- as.numeric(computos$NULOS)
computos$TOTAL_OPINIONES <- as.numeric(computos$TOTAL_OPINIONES)

# Calcular el estimador de razón combinado
estimador_razon_combinado <- computos %>%
  group_by(ESTRATO) %>%
  summarise(Y_hi = sum(NULOS), X_hi = sum(TOTAL_OPINIONES), N_h = n_distinct(ID)) %>%
  mutate(estimador = (sum((N_h / n()) * Y_hi)) / sum((N_h / n()) * X_hi))

# Imprimir el estimador
estimador_razon_combinado
```


2. Utiliza **bootstrap** para calcular el error estándar, y reporta tu 
estimación del error.
    + Genera 1000 muestras bootstrap.
    + Recuerda que las muestras bootstrap tienen que tomar en cuenta la 
    metodología que se utilizó en la selección de la muestra original, en este
    caso implica que para cada remuestra debes tomar muestra aleatoria independiente
    dentro de cada estrato.
    
```{r}
# Establecer una semilla aleatoria para reproducibilidad
set.seed(123)

# Número de muestras bootstrap a generar
n_bootstrap_samples <- 1000

# Crear una función que calcule el estimador de razón combinado dentro de un estrato
calcular_estimador_razon_combinado <- function(data) {
  return(sum((data$NULOS / data$LISTA_NOMINAL) * data$TOTAL_OPINIONES) / sum((data$NULOS / data$LISTA_NOMINAL)))
}

# Crear una función que realice el muestreo bootstrap estratificado
bootstrap_stratified <- function(data, n_samples) {
  # Inicializar un vector para almacenar los resultados bootstrap
  bootstrap_results <- numeric(n_samples)
  
  for (i in 1:n_samples) {
    # Realizar muestreo bootstrap dentro de cada estrato
    bootstrap_sample <- data %>%
      group_by(ESTRATO) %>%
      sample_frac(size = 1, replace = TRUE) %>%
      ungroup()
    
    # Calcular el estimador de razón combinado en la muestra bootstrap
    estimador_bootstrap <- calcular_estimador_razon_combinado(bootstrap_sample)
    
    # Almacenar el resultado en el vector
    bootstrap_results[i] <- estimador_bootstrap
  }
  
  return(bootstrap_results)
}

# Realizar el muestreo bootstrap estratificado
bootstrap_results <- bootstrap_stratified(computos, n_bootstrap_samples)

# Calcular el error estándar usando los resultados de bootstrap
bootstrap_se <- sd(bootstrap_results, na.rm = TRUE)

# Imprimir el error estándar
cat("Error estándar (Bootstrap Estratificado):", bootstrap_se, "\n")
```

3. Construye un intervalo del 95% de confianza utilizando el método normal. Revisa 
si el supuesto de normalidad es razonable.

```{r}
# Calcular el estimador de razón combinado
computos$NULOS <- as.numeric(computos$NULOS)
computos$TOTAL_OPINIONES <- as.numeric(computos$TOTAL_OPINIONES)

estimador_razon_combinado <- computos %>%
  group_by(ESTRATO) %>%
  summarise(Y_hi = sum(NULOS), X_hi = sum(TOTAL_OPINIONES), N_h = n_distinct(ID)) %>%
  mutate(estimador = (sum((N_h / n()) * Y_hi)) / sum((N_h / n()) * X_hi))

# Calcular el error estándar
error_estandar <- sqrt(var(bootstrap_results, na.rm = TRUE))

# Calcular el intervalo de confianza usando el método normal
z_score <- qnorm(0.975) # Z-score para un intervalo de confianza del 95%
intervalo_confianza <- c(estimador_razon_combinado$estimador - z_score * error_estandar,
                         estimador_razon_combinado$estimador + z_score * error_estandar)

# Imprimir el intervalo de confianza
cat("Intervalo de Confianza (Método Normal): [", intervalo_confianza[1], ", ", intervalo_confianza[2], "]\n")
```

```{r}
# Verificar si hay NA en los resultados de bootstrap
anyNA(bootstrap_results)

# Resumen de los resultados de bootstrap
summary(bootstrap_results)

```

4. Reporta tus intervalos en una tabla. Compara la longitud de los 3 intervalos y 
describe que observas.

3. ¿Tus intervalos contienen los valores observados en los cómputos? Explica los
resultados observados.

#### Calibración

Selecciona al menos 50 muestras del mismo tamaño y con el mismo diseño que la 
muestra utilizada en el conteo rápido. Esto es, selecciona el 
mismo número de casillas, usando muestreo aleatorio simple dentro de cada estrato.

* Para cada muestra calcula un intervalo del 95% de confianza usando bootstrap.

* Grafica los intervalos y calcula la proporción de ellos que contienen el 
verdadero valor observado. Describe tus observaciones y compara con el intervalo 
obtenido en el ejercicio anterior.


#### Análisis Exploratorio

Un voto nulo corresponde a una boleta donde el ciudadano acudió a las urnas
y anuló su voto. 

Antes de contestar los siguiente incisos piensen que rango esperarían ver para la
proporción de votos nulos en una casilla.

* Describe la distribución de datos nulos en la muestra, y como se relaciona con 
el total de votos, realiza gráficas y describe tus observaciones.

* En la distribución de proporción de nulos se observan datos atípicos, ¿cuál 
crees que sea la razón de estas observaciones extremas? ¿consideras que se
deben eliminar de la muestra antes de realizar la estimación?


